臺灣高等法院高雄分院民事判決　九十一年度家上字第一一三號
　　　上　訴　人　己○○
　　　被 上訴 人　辛○○
　　　　　　　　　丙○○○
　　　　　　　　　乙○○○
　　　　　　　　　戊○○
　　　　　　　　　甲○○○
　　　　　　　　　丁○○○
　　　被 上訴 人　庚○○
右當事人間請求確認土地繼承權不存在事件，上訴人對於中華民國九十一年六月七日
臺灣屏東地方法院九十一年度家訴字第一０號第一審判決提起上訴，本院判決如左：
      主　　文
上訴駁回。
第二審訴訟費用由上訴人負擔。
      事實及理由
一、被人訴上庚○○未於言詞辯論期日到場，核無民事訴訟法第三百八十六條各款所
    列情形，此部份爰依上訴人之聲請，由其一造辯論而為判決。
二、上訴人主張：坐落屏東縣竹田鄉○○段三四五號土地（重劃前為屏東縣竹田鄉○
    ○段三０七號，下稱系爭土地）為涂戊生（明治十七年死亡）之遺產，上訴人為
    涂戊生之曾孫，系爭土地已於七十八年十一月二十八日繼承登記為上訴人所有（
    業已轉賣於第三人許進忠）。而涂戊生之繼承人有三人即涂小（明治三十九年
    前即死亡）、涂安（民國一年死亡）、涂阿滿（明治四十三年八月三日死亡，
    即上訴人之祖父）。涂小與涂黃安妹結婚後，生有二女，即涂運妹、涂娣妹，
    涂娣妹與其夫黃順添生有一子，原名黃運郎，即涂小與涂黃安妹之「外孫」，
    涂小死亡後，涂黃安妹於明治四十一年（民國前四年）二月二十二日自涂安
    戶內分戶獨立，黃運郎經涂黃安妹於明治四十五年五月廿二日收養為「螟蛉子」
    而改名為涂運郎（民國八十五年十月十三日死亡）。被上訴人係涂運郎之繼承人
    。上訴人曾以涂運郎非涂小之繼承人，訴請確認被上訴人之被繼承人涂運郎與
    涂小、涂黃安妹間之收養關係不存在；及確認被上訴人及其被繼承人涂運郎對
    涂戊生之遺產無繼承權之訴訟，已受敗訴判決確定，固認被上訴人及其被繼承人
    涂運郎對於涂戊生、涂小之遺產有繼承權，然因涂黃安妹已因「分產協議」取
    得特定財產，就系爭土地即不得主張繼承而無繼承權。詎被上訴人之被繼承人涂
    運郎生前就系爭土地主張其有繼承權，則被上訴人對於系爭土地有無繼承權，即
    有以判決確認之必要，爰求為判決確認被上訴人就坐落屏東縣竹田鄉○○段三四
    五號土地乙筆，繼承關係不存在等語。原審判決上訴人敗訴，上訴人於本院聲明
    廢棄原判決，並准如上述之請求。
二、被上訴人則以：上訴人之前對被上訴人提起確認收養關係不存在等事件，業經法
    院終局判決上訴人敗訴確定，認定涂運郎為涂小之繼承人。而涂戊生死亡時，
    涂小依法得繼承涂戊生之財產，涂運郎為涂小之繼承人，自有繼承權，被上
    訴人又為涂運郎之繼承人，對於涂戊生、涂小之遺產，亦有繼承權，上訴人訴
    請確認伊就系爭土地之繼承關係不存在，顯違一事不再理原則等語。
三、經查系爭土地為涂戊生之遺產，上訴人為涂戊生之曾孫，系爭土地於七十八年十
    一月二十八日繼承登記為上訴人所有，嗣於八十四年三月十三日轉賣於第三人許
    進忠。及涂戊生生前育有三子，即長男涂小、次男涂安、三男涂阿滿，涂阿
    滿為上訴人之祖父。涂戊生於明治十七年（即民前二十八年）去世，涂小於明
    治三十九年（即民前六年）去世，涂安於大正一年（民國一年）去世，涂阿滿
    於明治四十三年（即民前二年）去世；涂小與涂黃安妹生有二女，即長女涂娣
    妹、次女涂運妹，長女涂娣妹與黃順添結婚，於明治四十一年八月二十八日生有
    一子黃運郎，黃運郎為涂小與涂黃安妹之外孫。涂小於明治三十九年去世後
    ，其妻涂黃安妹於明治四十一年（民前四年）二月二十二日自涂安戶內分戶獨
    立，設籍高雄州潮州郡竹田庄南勢，於明治四十五年五月二十日收養外孫黃運郎
    為螟蛉子，改名涂運郎。涂運郎於民國八十五年十月十三日死亡，被上訴人為涂
    運郎之繼承人等事實，為兩造所不爭，並有上訴人提出之涂戊生繼承系統表、戶
    籍謄本及土地登記簿謄本（原審卷第十至三一頁、第三九至七七頁）可稽，堪信
    為真實。
四、按訴訟標的於確定之終局判決中經裁判者，除法律別有規定外，當事人不得就該
    法律關係，更行起訴，民事訴訟法第四百條第一項定有明文。又一事不再理為訴
    訟法上之大原則，故凡就一事件，於同一當事人間已有確定判決者，不得依通常
    程序更行告爭。最高法院二十年上字第五六三號著有判例。又當事人所提起之新
    訴，如與前訴確定判決之內容相同，或正相反對，或可以代用者，即屬於法不合
    。（最高法院七十年台上字第三四五四號判決要旨參照）。本件上訴人前以涂黃
    安妹收養涂運郎，與涂小無關，且該收養無效，主張涂運郎非涂小之繼承人
    ，訴請確認被上訴人之被繼承人涂運郎與涂小、涂黃安妹間之收養關係不存在
    ，及確認被上訴人及其被繼承人涂運郎對涂戊生之遺產無繼承權等事件，已受敗
    訴判決確定，有台灣屏東地方法院以八十六年度家訴字第一一號、本院八十八年
    度家上更(一)第二號、最高法院九十年度台上字第三二九號等民事判決附卷（原審
    卷第一三九至一六九頁）可稽。且上訴人就被上訴人及其被繼承人涂運郎對於涂
    戊生、涂小之遺產有繼承權，及系爭土地為涂戊生之遺產之事實，均不爭執，
    則本件上訴人以被上訴人及涂運郎對於系爭土地不得主張繼承，訴請確認被上訴
    人就系爭土地之繼承關係不存在，核其所求判決之內容，已包括於前訴確定判決
    之內容，即本件訴訟僅係就涂戊生之特定財產即系爭土地確認被上訴人之繼承關
    係不存在，前訴則就涂戊生之遺產即全部財產確認被上訴人無繼承權，訴訟標的
    均係確認繼承權之存否，應屬同一事件，自應受前訴確定判決既判力之拘束，從
    而上訴人更行起訴，有違一事不再理原則，並非正當。
五、又按「法院於確定判決理由中，就訴訟標的以外當事人主張之重要爭點，本於當
    事人辯論之結果，已為判斷時，除有顯然違背法令之情形，或當事人已提出新訴
    訟資料，足以推翻原判斷之情形外，應解為在同一當事人就與該重要爭點有關所
    提起之他訴訟，法院及當事人對該重要爭點之法律關係，皆不得任作相反之判斷
    或主張，以符民事訴訟上之誠信原則。（最高法院八十四年度台上字第二五三０
    號判決要旨參照），故前訴中當事人就訴訟標的以外之重要爭點既已盡攻擊防禦
    能事，則其後訴之主張，自應受其拘束。查前開確定判決理由中就兩造關於被上
    訴人及其被繼承人涂運郎對系爭土地有無繼承權之爭點，認為：「日據時期台灣
    之習慣，家產乃家屬（包括家長在內）之共有財產，而非父祖或家長個人所有。
    遺產未分配之前，係屬各房全體之共有財產．．。又遺產未經鬮分之前，為子孫
    之共有財產，繼承人對之並無業主權．．．。則系爭土地（即本件系爭土地）於
    上訴人辦理繼承登記前，既登記所有權人為涂戊生，足認涂戊生死亡迄今，尚未
    分配或分，應屬涂戊生之子孫共有財產甚明。再者，未經鬮分之父祖遺產，屬
    於其共同繼承人共有，不問長幼或親生與螟蛉，其應有部分均等．．。涂戊生死
    亡後，其家產未經鬮分，故系爭土地應由涂小、涂安、涂阿滿三人共同繼承
    而為公同共有。抑且，涂戊生死亡後由涂安相續為戶主，涂黃安妹於明治二十
    二年九月二十日與涂小結婚，並與涂安在同一戶內，有上訴人提出之戶籍謄
    本可證。上訴人亦自承涂戊生去世前，其所生之長男涂小、次男涂安、男
    涂阿滿均「同籍同財」而居。足見涂戊生死亡時，涂小與涂戊生仍在同一戶內
    。又涂小死後，因無子嗣，其寡妻涂黃安妹因祭祀及繼承財產之目的，為亡夫
    涂小立嗣，收養涂運郎為涂小之螟蛉子，然實為養孫之關係，已如前述，是
    時系爭土地屬涂戊生之子孫共有，揆諸前述日據時期之台灣習慣，養孫之地位與
    養子相同，則涂運郎自得繼承涂小之權利，為涂小之繼承人。涂戊生死亡時
    ，涂小既尚健在，涂小依法得繼承涂戊生之財產，涂運郎因輾轉繼承，自得
    對涂戊生之遺產即系爭土地享有繼承權。上訴人雖主張依台灣習慣「應分親於分
    析家產之際，已不為該家之家屬時，則對家產並無應有部分自不得參與分產」，
    「依習慣，繼承人以留於被繼承人同一戶內者為限」、「舊習慣上，繼承須以留
    於被繼承人之戶內為要件」，涂戊生死亡後由涂安相續為戶主，涂黃安妹於明
    治四十一年二月二十日「分家」後，始於明治四十五年五月二十日收養涂運郎為
    螟蛉子，依前開臺灣民事習慣，涂運郎對原戶主涂戊生之遺產無繼承權云云，然
    涂戊生死亡時，其子涂小既仍留在其戶內而有繼承權，涂運郎對涂小又依法
    享有繼承權，是涂運郎對涂戊生、涂小之遺產自有繼承權。被上訴人係涂運郎
    之繼承人，為兩造所不爭。是被上訴人對於涂運郎繼承涂戊生、涂小之遺產，
    於涂運郎死亡後，亦仍有繼承權。」，足見上訴人以涂黃安妹已「分家」，對家
    產並無應有部分，自不得參與分產之主張，為前訴確定判決所不採，且前訴確定
    判決並就兩造關於涂運郎因輾轉繼承，得否對涂戊生之遺產即系爭土地享有繼承
    權之重要爭點，本於當事人辯論之結果，已為判斷，依上開說明，本院及兩造當
    事人對該重要爭點之法律關係，皆不得任做相反之判斷或主張，以符民事訴訟上
    之誠信原則。故上訴人提起本件訴訟即有違誠信原則，自無權利保護必要。至上
    訴人雖以其於前訴固曾主張涂黃安妹「分戶」，故「不得參與分產」等語，惟未
    主張「已分產之協議」云云，然由此可知涂黃安妹分戶時，尚無「分產」之協議
    ，否則上訴人何以主張「涂黃安妹分戶，故不得參與『分產』」？顯見上訴人主
    張涂黃安妹已因「分產協議」而取得特定財產，尚非可採，其據此謂被上訴人就
    系爭土地不得主張繼承而無繼承權，亦不足取。
六、又按繼承權係指繼承人包括的承繼被繼承人之財產上權利義務之地位，故繼承權
    係一種包括的權利，非存在於個別特定遺產之上，故數繼承人對於已繼承取得之
    特定遺產，雖享有公同共有權，究不能就此特定遺產謂有繼承權，從而繼承人對
    於因繼承而取得之權利即係基於繼承權而取得之結果，要非繼承權本身，是倘對
    繼承權之有無有所爭執，自應以繼承權為標的，要與繼承之財產無涉。又繼承權
    係繼承人包括的承受被繼承人財產上之一切權利、義務之地位，對於特定遺產，
    並無繼承權存否之問題，不得為確認之訴之標的。（最高法院八十七年台上字第
    一七九五號判決及同院八十八年台上第二○八二號判決意旨參照）。故對於被繼
    承人之特定遺產，訴請確認繼承關係不存在，即非有理。本件上訴人係於先前訴
    請確認被上訴人對涂戊生之遺產無繼承權，受敗訴判決確定後，起訴確認被上訴
    人就系爭特定遺產之繼承關係不存在，經原審於九十一年四月二十三日言詞辯論
    期日依民事訴訟法第一百九十九條規定，就上訴人所為應受判決事項之聲明及所
    主張之事實行使闡明權，上訴人之訴訟代理人律師已表明其本件訴訟之聲明及訴
    訟標的確係如上開聲明及標的（原審卷九六至九七頁），且上訴人之訴訟代理人
    律師於本院仍為上開聲明及主張，顯見上訴人起訴之真意係就特定遺產提起確認
    繼承權不存在之訴，揆諸前揭說明，其起訴自無理由，應予駁回。
七、綜上所述，上訴人提起本件訴訟，請求確認被上訴人就坐落屏東縣竹田鄉○○段
    三四五號土地乙筆，繼承關係不存在，洵非正當，應予駁回。原審為上訴人敗訴
    之判決，並無不合，應予維持，上訴意旨指摘原判決不當，求予廢棄改判，為無
    理由，應予駁回。本件事證已臻明確，兩造其他攻擊防禦方法及所舉證據，毋庸
    逐一論述，附此敘明。
八、據上論結，本件上訴為無理由，依民事訴訟法第四百六十三條、第三百八十五條
    第一項前段、第四百四十九條第一項、第七十八條，判決如主文。
中　　　華　　　民　　　國　　九十一　　年　　 十二 　　月　　 十一 　　日
                                    臺灣高等法院高雄分院民事第三庭
~B1審判長法官　張國彬
~B2法　　　官　鄭月霞
~B3法　　　官　徐文祥
右為正本係照原本作成。
如對本判決上訴，須於判決送達後二十日內向本院提出上訴狀，其未表明上訴理由者
，應於上訴後二十日內向本院提出上訴理由書（均須按他造當事人之人數附繕本）。
上訴時應提出委任律師或具有律師資格之人之委任狀，並依附註條文規定辦理。
中　　　華　　　民　　　國　　九十一　　年　　 十二 　　月　　 十一 　　日
~B法院書記官　黃一秋
附註：
民事訴訟法第四百六十六條之一：對於第二審判決上訴，上訴人應委任律師為訴訟代
理人，但上訴人或其法定代理人具有律師資格者，不在此限。
上訴人之配偶、三親等內之血親、二親等內之姻親，或上訴人為法人、中央或地方機
關時，其所屬專任人員具有律師資格並經法院認適當者，亦得為第三審訴訟代理人。
第一項但書及第二項情形，應於提起上訴或委任時釋明之。
